臺灣高等法院民事判決　　　　　　　　 99年度上易字第839號
上　訴　人即
附帶被上訴人　聯立食品股份有限公司
法定代理人　　鄭凱隆
訴訟代理人　　李文中律師
　　　　　　　林佩儀律師
被　上 訴 人
即附帶上訴人　爭鮮股份有限公司
法定代理人　　陳津秋
訴訟代理人　　謝天仁律師
複　代理人　　吳佩玲律師
上列當事人間請求返還押租金事件，上訴人對於中華民國99年7
月23日臺灣臺北地方法院98年度訴字第1501號第一審判決提起上
訴，被上訴人並提起附帶上訴，經本院於100年10月11日言詞辯
論終結，判決如下：
    主      文
原判決關於命上訴人給付超過新台幣貳萬貳仟壹佰柒拾柒元本息
部分，及該部分假執行之宣告，暨訴訟費用之裁判均廢棄。
上開廢棄部分，被上訴人在第一審之訴及假執行之聲請均駁回。
其餘上訴駁回。
附帶上訴駁回。
上訴部分，第一、二審訴訟費用由被上訴人負擔百分之九十五，
餘由上訴人負擔。
附帶上訴第二審訴訟費用由附帶上訴人負擔。
    事實及理由
一、本件被上訴人即附帶上訴人爭鮮股份有限公司（下稱被上訴
    人）主張：(一)被上訴人於民國93年5月1日與上訴人即附帶被
    上訴人聯立食品股份有限公司（下稱上訴人）訂立房屋租賃
    契約，租用臺北市○○路22號2樓作為迴轉壽司館前店，契
    約第5條約定電費由承租人自行負擔，而電費款項係由上訴
    人每月收到電費帳單，經上訴人計算後通知被上訴人付款，
    被上訴人信賴上訴人，數年來均依通知給付電費。被上訴人
    又於97年3月間與上訴人續訂租賃契約，租期至104年4月30
    日，電費仍由被上訴人負擔。嗣因被上訴人發現上訴人通知
    繳納之電費與被上訴人其他分店差額過大，被上訴人乃裝設
    分錶，經被上訴人與上訴人確認被上訴人於97年8月之用電
    量為9,922度，與上訴人過去每月向被上訴人通知之度數平
    均為2萬4,270度，差距達1萬5,000度之多，上訴人顯有詐欺
    之虞。被上訴人故於97年10月14日終止系爭租賃契約，協議
    書第2條並約定上訴人應於97年10月14日同時退還被上訴人
    保證金新台幣（下同）45萬元，惟上訴人竟將押租金扣除尚
    待釐清之電費，僅退還30萬元，顯然不合。(二)被上訴人因查
    覺電費計算有誤，於97年2月至3月間自行裝設分錶後，上訴
    人未依分錶計算電費，仍依自行計算之電費向被上訴人請款
    ，顯溢收電費。又上訴人計算被上訴人應負擔之公共招牌用
    電、公共用電等度數，與同棟其他用戶比較，比例明顯偏高
    ，顯與常理不合。參以被上訴人其他分店，例如坪數比館前
    店大的西門店，其用電度數竟低於系爭館前店，顯見上訴人
    計算用電度數顯不合理。(三)依雙方就97年7月31日至同年8月
    31日用電量所簽訂之聲證三書面，被上訴人1個月所使用之
    度數為1萬8,880度（6,418＋518＋11,944＝18,880），故以
    1 萬8,880度為基準分述如下：1.流動電費溢收部分：上訴
    人自93年5月起至97年7月止，共52個月，以1萬8,880度為基
    準，總計超收16萬0,422度，以每度2元計算，上訴人共溢收
    32 萬0,844元之電費。2.公共電費溢收部分：一般分攤公共
    電費均以大樓公共設施電費除以總戶數，然上訴人所提明細
    表卻將公共用電數先除以2，一半由被上訴人負擔，剩下一
    半才由1樓4戶分擔，係屬無據且不公平，準此，被上訴人應
    負擔之公共用電度數應為系爭大樓1、2樓之公共用電數除以
    5。依此計算，自93年5月至97年7月，上訴人超收之公共電
    數總計2萬6,545度，以每度2元計算，上訴人溢收5萬3,090
    元。3.公用招牌電費溢收部分：被上訴人招牌使用時間自17
    時開啟至22時關閉，共5小時，而被上訴人館前店室外所使
    用之燈具及所需瓦數如下：室外直立燈箱：20w×12支＝2
    40w。一樓橫室燈箱：20w×3支＝60w、40 w×3支＝120w
    。一樓天花板燈具BB燈：27w×12支＝324w。室外橫式
    燈箱：40w×54支＝2160w。室外直立燈箱：20w×12支＝
    240w。總計共3,144w，即等於每小時3,144kw。而被上訴人
    一天使用度數為15.72度（計算式：3,144kw×5小時＝15.72
    度），一個月使用度數為471.6度（計算式：15.72度×30日
    ＝471.6度），以471.6度為基準，計算自93年5月至97年7月
    止，上訴人超收之公用招牌電數總計為4萬2,552.6度，以每
    度2元計算，共溢收8萬5,105.2元。4.綜上，自93年5月至97
    年7月止，上訴人抄表流動電費、公共電費及公用招牌電費
    共計超收22萬9,520度（計算式：160,422度＋26,545度＋42
    ,552.6度＝229,520度，小數點以下四捨五入），以每度2元
    計算，上訴人共溢收被上訴人45萬9,040元，自應依不當得
    利返還。(四)為此，依不當得利規定請求：1.上訴人應給付被
    上訴人45萬9,040元及自聲請調解狀繕本送達翌日起至清償
    日止，按年息5%計算之利息。2.願供擔保請准宣告假執行【
    原審判命上訴人應給付被上訴人13萬6,863元及自98年2月25
    日起至清償日止，按年息5%計算之利息；駁回被上訴人其餘
    之請求。上訴人對其敗訴部分聲明不服，提起本件上訴】。
    被上訴人就其敗訴部分不服，提起附帶上訴，聲明：1.原判
    決不利於被上訴人即附帶上訴人部分廢棄。2.上廢棄部分，
    上訴人即附帶被上訴人應再給付被上訴人32萬2,176元本息
    。並對於上訴人之上訴，答辯聲明：上訴駁回。
二、上訴人則以：(一)臺北市○○路22號大樓（下稱系爭大樓）全
    棟之所有權人係訴外人臺灣產物保險股份有限公司（下稱臺
    產公司），上訴人向臺產公司承租1、2樓，再將其中2樓房
    屋（下稱系爭房屋）轉租予被上訴人。因臺產公司之用電設
    備係委託訴外人現代機電顧問有限公司（下稱現代公司）進
    行維護，故租約期間所生之電費，均係由臺產公司進行抄錶
    ，再由現代公司拆算後，通知各承租人包括上訴人繳費，上
    訴人再據此向各轉租人收取電費，所收電費皆繳交臺產公司
    ，上訴人並未受有任何利益，故上訴人否認有溢收電費之情
    。退步言之，倘因計算錯誤致被上訴人溢付電費，上訴人亦
    未受有任何利益（或利益已不存在），是被上訴人起訴請求
    返還不當得利，於法不合。(二)因臺產公司僅在1、2樓設置一
    個電錶（下稱總錶），而上訴人係將1樓分租予四個單位，2
    樓全部出租予被上訴人，各轉租人所使用之面積均不相同，
    是上訴人在出租同時，於1、2樓每個承租單位，均有另外設
    置一個電錶（下稱分錶），依各分錶之使用度數，據以拆算
    現代公司所計算之應付費用。94年9月之前，被上訴人承租
    之2樓分錶均正常使用，惟94年9月之後，被上訴人承租之2
    樓分錶故障；是自94年9月之後，2樓電費之使用度數即以現
    代公司拆算之1、2樓總錶度數扣除一樓各分錶之使用度數計
    算，被上訴人對於此等計算方式，至合意終止系爭租約時止
    ，均無爭執。在雙方合意提前終止系爭租約後，被上訴人曾
    於97年10月16日與上訴人進行積欠水電費與應退押租金之會
    算，因被上訴人於承租期間自97年5月起開始積欠水電管理
    費，斯時上訴人皆以押租金直接扣抵先行提出繳納；至97年
    10月間，上訴人應退還予被上訴人之押租金（或賠償金）尚
    有30萬元，兩造於97年10月16日進行會算，被上訴人對於97
    年5月以後之水電管理費金額，均未表示異議。會算結果，
    上訴人應退還被上訴人5萬6,223元，經上訴人簽發支票交付
    予被上訴人，有被上訴人公司員工簽名之會算單及支票簽收
    之證明可證，顯見上訴人於承租期間分算水電費之計算方式
    ，係得被上訴人之同意，被上訴人現起訴否認該計算方式，
    顯無理由。(三)嗣因原審傳喚現代公司員工即證人崔鶴年到院
    陳稱：「…公共用電由各樓層按10分之1比例負擔…」及「
    沒有把公共招牌費用單獨列為一項計算。公共招牌是一、二
    樓私設的，包括在一、二樓的流動電費內，並非大樓的公共
    用電支出項目。」等語，指上訴人在拆算電費時，有將公共
    招牌用電重複計算及公共用電分攤比例計算錯誤之情形。上
    訴人因不知該公共招牌電錶實已計入流動用電之電錶內，經
    原審傳喚證人到院證述後，上訴人隨即於原審99年4月2日提
    出更正之附表2，將租賃期間內重複計算之「公共招牌用電
    」及分攤比例計算錯誤之「公共用電」，列為不爭執事項。
    惟因原審傳喚崔鶴年到院陳稱系爭大樓之基本電費、超約附
    加費等，係按各樓層比例分擔，上訴人在計算本件電費時，
    將基本電費、超約附加費等以一、二樓戶數平分之方式計算
    ，顯係錯誤之計算方式，故上訴人於原審提出就基本電費、
    超約附加費等因計算錯誤，至被上訴人受有利益者，上訴人
    因此短收電費致受有損害，此部分經計算共計短收17萬8,53
    0元（見原審99年4月2日上訴人所提附表2），被上訴人就此
    部分應依不當得利返還，經上訴人主張抵銷後，被上訴人對
    上訴人已無債權存在等語，資為抗辯。並對原判決提起上訴
    ，聲明：1.原判決不利於上訴人部分廢棄。2.上廢棄部分，
    被上訴人在第一審之訴駁回。並就被上訴人之附帶上訴，答
    辯聲明：附帶上訴駁回。
三、兩造不爭執事項：
  (一)兩造於93年5月1日簽訂聲證一房屋租賃契約（見原審98年度
    北調字第115號卷，下稱原審調字卷，第5-7頁），約定由被
    上訴人向上訴人承租門牌號碼臺北市○○路22號2樓房屋，
    經營爭鮮迴轉壽司館前店，租期自93年5月1日起至97年4月
    30日止。雙方並約定電費應由被上訴人負擔，由上訴人每月
    計算被上訴人應付電費數額後通知被上訴人給付。
  (二)兩造復於97年3月7日就系爭房屋之租賃事宜，續訂聲證二之
    房屋租賃契約書（下稱系爭契約，見原審調字卷第8-10頁）
    ，約定租賃期間自97年5月1日起至100年4月30日止。兩造嗣
    於97年8月26日簽訂終止租約協議書（見原審調字卷第14頁
    ），約定系爭契約提前至97年10月14日終止。
  (三)上訴人於系爭契約終止後曾製作被證一電水費月累計表（見
    原審98年度審訴字第2277號卷，下稱原審審訴卷，第24頁）
    ，計算應退還被上訴人押租金為5萬6,223元，並簽發發票日
    為97年10月16日之支票給付該筆費用，該紙支票業由被上訴
    人收訖兌現。
  (四)上訴人公司會計李淑芬曾在聲證三之文件中簽名（見原審調
    字卷第11頁）。
  (五)上訴人對於其在原審99年4月2日陳報狀所提附表2（見原審
    卷第104頁），包括公共用電數部分，上訴人應按現代公司
    每月開立系爭大樓1、2樓應負擔公共用電數數額，以其中2
    分之1數額為被上訴人應負擔之公共用電額，因上訴人計算
    錯誤，計溢收度數1萬2,155度（詳如附表2之E項）；及公共
    招牌電費部分，上訴人誤設獨立項目收取，此部分電費數額
    應予全數剔除（詳如附表2之B項），總計溢收公共用電費及
    公共招牌電費數額為13萬6,863元（計算結果詳如附表2之G
    項）不爭執。
四、兩造爭執事項：(一)上訴人有無溢收流動電費情事？(二)上訴人
    主張以其短收之基本電費及超約附加費合計17萬8,530 元，
    與對被上訴人溢收之公共用電費及公共招牌電費數額13萬
    6,863元抵銷，有無理由？就此，本院判斷如下：
  (一)上訴人有無溢收流動電費情事？
  1.按當事人主張有利於己之事實者，就其事實有舉證之責任。
    民事訴訟法第277條前段定有明文。次按不當得利係以當事
    人之一方無法律上之原因而受利益，致他方受損害為其成立
    要件，並須就無法律上之原因，負舉證責任（最高法院78年
    度台上字第1599號判決意旨參照）。本件被上訴人主張兩造
    已合意以97年7月及8月間度數差額1萬8,880度，作為被上訴
    人流動電費之用電度數標準，並進而計算上訴人溢收流動電
    費合計32萬0,844元云云，為上訴人所否認，揆諸前揭說明
    ，自應由被上訴人就兩造已合意以1萬8,880度作為被上訴人
    流動電費之基準，且上訴人有溢收流動電費之度數及其數額
    ，負舉證之責。
  2.經查，系爭大樓1、2樓係裝設總電錶，均由現代公司按月抄
    錄所使用之度數，並分別計算各樓層應分攤之度數及電費，
    且系爭大樓電費單價是以總平均值計算，每月單價不同等情
    ，業據現代公司業務經理崔鶴年到庭證述明確（見原審卷第
    9頁背面），並有現代公司自93年5月起至97年5月止製作系
    爭大樓每月電費計算公式表數紙可稽（見原審卷第108-153
    頁），顯見系爭大樓1、2樓在此期間之用電量及電費分攤情
    形，確係依照現代公司按月抄錶之計算方式繳納電費。又上
    訴人在取得現代公司抄錶分算應繳納之電費通知單後，據此
    製作系爭大樓1、2樓各承租人應繳納之水、電及管理費等收
    費明細通知單，通知包括被上訴人在內之系爭大樓1、2承租
    人繳納，並製作代收水電管理費之現金收入傳票，及將所代
    收費用以支票支付予台產公司等情，亦有上訴人提出之館前
    路22號各商店電費收費明細、現金收入傳票及支票等在卷可
    稽（見原審審訴卷第28-233頁），顯見上訴人確實係依台產
    公司所委託之現代公司抄錶之情形給付電費。惟自94年9月
    之後，上訴人因抄錶發現被上訴人所使用之分錶度數未動，
    仍維持上次收費之用電數（見本院卷(一)第189-190頁），查
    詢後發現被上訴人店鋪所使用之分錶故障，被上訴人復未將
    其分錶修復，雙方遂有以系爭大樓1、2樓之流動用電總數，
    扣除其他1樓各承租人之分錶電數，作為計算被上訴人該收
    費月份用電數之合意，且被上訴人之後亦據上訴人製作之電
    費收費明細繳納電費，直至97年7月雙方對於是否溢收電費
    有爭執為止等情，業據證人李淑芬到庭陳述明確（見本院卷
    (一)第137頁背面、第138頁），則被上訴人自94年9月以後，
    除未爭執流動電費之計算方式及電費有溢收之情形外，並均
    依上訴人所製作之電費收費明細繳納電費，則上訴人辯稱自
    94年9月之後，系爭房屋之電費使用度數雙方係合意以現代
    公司拆算之1、2樓總錶度數扣除1樓各分錶之使用度數計算
    等語，要屬可信。
  3.次查，被上訴人所承租之系爭房屋於94年9月前分錶仍正常
    運作時，上訴人均按分錶度數計算被上訴人應負擔之流動用
    電費用，被上訴人均無異議且按時繳納；而斯時（即94年8
    月之前）被上訴人店內分錶用電之度數，超過1萬8,880處之
    月份即有：93年5月為1萬9,124度、93年6月為2萬0,402度、
    93年7月為2萬1,395度、93年8月為2萬0,338度、93年10月為
    1萬9,370度、94年5月為2萬1,993度、94年6月為2萬3,620度
    、94年7月為2萬7,601度及94年8月為2萬7,601度（見本院卷
    (一)第182-190頁），顯見在被上訴人分錶運作期間，被上訴
    人自用之流動用電即有過半之月份（除較冷或入冬之月份外
    ），超過被上訴人所稱之基準用電度數1萬8880度，益徵被
    上訴人上開主張，並無理由。再者，依被上訴人所提聲證三
    之數據，僅能證明被上訴人自行裝設之電錶在97年7月31日
    至同年8月31日所顯現之用電度數，尚無法據此推論兩造有
    合意以該月份所得之數據作為核算之前每月用電度數之基準
    。又訴外人沛奇公司係在未告知上訴人情形下私自裝設電錶
    ，致原記錄沛奇店面使用之電錶用電量降低（因部分用電改
    經由私設電錶記錄所致），上訴人係在沛奇公司退租後始發
    現上情，即要求沛奇公司應將該私設電錶所紀錄之用電量折
    算為一定之金額返還上訴人，並同時在兩造終止系爭契約時
    ，將沛奇公司上開返還上訴人之金額退還予被上訴人等情，
    有被上訴人所提上訴人通知沛奇公司「電費應計未計請款」
    書面1件在卷可稽（見本院卷(一)第158頁），上訴人並據此在
    兩造終止租約後所製作之被證一電水費月累計表中，將向沛
    奇公司要求返還之6萬4378元電費，主動退還被上訴人（見
    原審審訴字卷第24頁），可徵上訴人處理系爭大樓1、2樓電
    費事務，應無被上訴人所稱含混之情事。至於被上訴人以其
    營業額降低但用電量卻提昇，或以其他分店用電量情形等等
    ，遽以推論上訴人有溢收系爭房屋流動電費，除無法自所調
    取之營業資料加以比對得出明顯數據外，被上訴人各分店之
    營業情形不一，亦難在同樣基準下相比較，是被上訴人上開
    推論多屬臆測，尚乏所據，要難採信。此外，被上訴人復未
    能提出其他具體事證證明上訴人有不依被上訴人每月實際使
    用流動用電度數收取電費乙節，則被上訴人主張上訴人有溢
    收流動電費云云，實難採信。
  (二)上訴人主張以其短收之基本電費及超約附加費合計17萬8,53
    0元，與對被上訴人溢收之公共用電費及公共招牌電費數額
    13萬6,863元抵銷，有無理由？
  1.經查，上訴人陳稱其在租賃期間內就系爭房屋有關基本電費
    係依各戶數平均計算有錯誤乙情，核與臺產公司100年2月21
    日產管字第1000000304號函覆：「1-2樓流動用電因僅有設
    立一個分錶，故1-2樓電費是以一個單位計算……本公司各
    樓層電費之分攤方法，除流動電費外，其餘基本用電、公共
    用電、功率因數調整費等，均是以各樓層十分之一之比例分
    攤，可供鈞院參考。」等語相符（見本院卷(一)第145頁），
    上訴人既依臺產公司所核定之各項電費繳納方式通知向其承
    租系爭大樓1、2樓之各承租人繳費，而被上訴人向上訴人所
    承租者為系爭大樓第2樓層，則就基本電費之分攤，應依各
    樓層十分之一比例負擔，亦即被上訴人就上訴人所承租系爭
    大樓1、2樓應負擔之基本電費，應平均負擔除以2，而非依1
    、2樓戶數除以5。故上訴人主張其短收被上訴人之基本電費
    合計11萬4,686元（如上訴人於原審所提附表2之J項，見原
    審卷第104頁），請求被上訴人返還此部分之不當得利，為
    有理由。至於上訴人陳稱超約附加費部分亦有如基本電費計
    算錯誤乙節，除經被上訴人否認外，臺產公司就該部分於上
    開回函中亦未表明其分攤方式同基本電費分攤方式，則上訴
    人主張其短收被上訴人超約附加費6萬1,521元（見原審卷第
    104頁附表2之M項），尚屬無據。
  2.承上，上訴人對於被上訴人既有11萬4,686元債權存在，則
    上訴人主張以此債權與上訴人溢收之公共用電及招牌用電部
    分應返還之債權數額13萬6,863元互為抵銷，經抵銷後，上
    訴人尚應給付被上訴人2萬2,177元。
五、綜上所述，被上訴人依不當得利規定，請求上訴人給付2萬
    2,177元及自聲請調解狀繕本送達翌日即98年2月25日起至清
    償日止，按年息5%計算之利息，洵屬正當，應予准許，逾此
    範圍之請求，不應准許。原審就上開不應准許部分，為上訴
    人敗訴之判決，自有未洽，上訴意旨求予廢棄改判，為有理
    由，爰由本院予以廢棄改判。就上開應准許部分，上訴人請
    求廢棄改判，並非正當，原審此部分判決上訴人敗訴，並無
    不合，上訴人就此部分上訴求予廢棄改判，為無理由，應駁
    回其上訴。至於原審駁回被上訴人之請求部分，為無不合，
    被上訴人附帶上訴意旨指摘該部分不當，聲明廢棄改判增加
    給付，並非正當，應駁回其附帶上訴。
六、本件事證已臻明確，兩造其餘攻擊防禦方法，經審酌後與判
    決結果不生影響，毋庸逐一論列，併此敘明。
七、據上論結，本件上訴為一部有理由、一部無理由，附帶上訴
    為無理由，依民事訴訟法第450條、第449條第1項、第79條
    、第78條，判決如主文。
中    華    民    國    100    年    10    月    25   日
                     民事第七庭
                         審判長法  官 鄭三源
                               法  官 邱  琦
                               法  官 林玉珮
正本係照原本作成。
不得上訴。
中    華    民    國    100    年    10    月    26   日
                               書記官  廖月女